【裁判字號】    99,消債更,58
【裁判日期】    990317
【裁判案由】    聲請更生程序
【裁判全文】
臺灣高雄地方法院民事裁定            99年度消債更字第58號
聲  請  人  甲○○
上列當事人因消費者債務清理事件聲請更生，本院裁定如下：
    主  文
聲請駁回。
聲請費用由聲請人負擔。
    理  由
一、本件聲請意旨略以：聲請人曾於民國95年間，依「中華民國
    銀行公會會員辦理消費金融案件無擔保債務協商機制」（下
    稱債務協商機制）請求共同協商債務清償方案並經協商成立
    ，約定聲請人每月應繳金額為新臺幣（下同）34,199元，然
    當時聲請人之每月收入僅21,000元，根本無法支應協商金額
    ，聲請人本欲放棄該優惠條件，惟配偶表明願協助繳納，聲
    請人乃簽立協議書，詎未久聲請人配偶即行失業，聲請人不
    得不予以毀約，此在客觀上自有不可歸責於己之事由致履行
    顯有重大困難之情事。又聲請人無擔保或無優先權之債務總
    額未逾1,200 萬元，復未經法院裁定開始清算程序或宣告破
    產，爰依法聲請更生等語。
二、按「債務人與金融機構協商成立者，不得聲請更生或清算，
    但因不可歸責於己之事由，致履行顯有重大困難者，不在此
    限... 本條例施行前，債務人依金融主管機關協調成立之中
    華民國銀行公會會員辦理消費金融案件無擔保債務協商機制
    與金融機構成立之協商，準用前項之規定」，消費者債務清
    理條例第151 條第5 項、第6 項分別定有明文，而消費者債
    務清理條例之立法目的，依其立法理由乃認陷於經濟上困境
    之消費者若任其於惡性循環之債務窘境中自生自滅，其將衍
    生嚴重之社會問題，致難以維持安定之社會經濟秩序，故有
    予之分別情形依更生或清算之程序清理其債務之必要，藉以
    妥適調整其與各相關債權人等間之權利義務關係，以謀求消
    費者經濟生活之更生機會，從而健全社會經濟發展，惟私法
    上之債之關係，係以當事人間之信賴關係為基礎，為社會經
    濟組織之重要支柱，故當事人於以法律行為追求自己之利益
    之際，亦應顧及對方之利益，並考量債權債務在社會上之作
    用，本於誠實及信用之原則，行使其債權及履行其債務，故
    消費者如已與金融機構協商成立，或於本條例施行前已依金
    融主管機關協調成立之中華民國銀行公會會員辦理消費金融
    案件無擔保債務協商機制與金融機構成立協商，因此係經當
    事人行使程序選擇權所為之債務清理契約，債務人理應受該
    成立之協議所拘束，如無特殊情事，其原即應依此協商結果
    而為誠信履行，惟因慮及有些協商於成立之時，或僅考量債
    權數額之清償而未慮及債務人之經濟能力，或債務人於嗣後
    因經濟情況變更（如清償期間收入或收益不如預期）而致依
    約履行將使其陷於經濟上之困境甚或履行不能，故上開條例
    於此即另開「因不可歸責於己之事由，致履行顯有重大困難
    者」之履行例外以助債務人之更生，則已成立協商者不能或
    不願依約履行而依例外條款復聲請更生或清算者，自應就其
    例外情形嚴予審核，於該當後復核其不能清償債務或有不能
    清償之虞而使其陷於經濟上之困境時始准之為其所負義務關
    係之調整，以避免其任意毀諾、濫用債務清理程序而藉此善
    意之立法惡意圖謀減免債務，致使該程序陷於道德之危險，
    並因此使社會之信用緊縮而造成經濟之動盪。
三、經查，本件聲請人於債清條例施行前之95年5 月間，業依「
    中華民國銀行公會會員辦理消費金融案件無擔保債務協商機
    制」而與最大債權金融機構即台新國際商業銀行股份有限公
    司達成債務清償方案之協商，約定聲請人應自95年6 月起分
    80 期 ，於每月10日以34,199元依各債權銀行債權金額比例
    清償各項債務至全部清償為止，聲請人於協商成立後即未依
    該協議履行分期償還而毀諾等情，有台新國際商業銀行股份
    有限公司98年12月8 日台新總債務協商部字第09800016961
    號函暨所附之消費金融案件無擔保債務協商申請書、協商協
    議內容資料在卷可稽，聲請人於前既已依債務協商機制與金
    融機構成立協商，依上開說明，其原即應依此協商結果而為
    誠信履行，故其欲援引上開條例條項之例外規定而再聲請更
    生或清算時，自應就其不依約履行是否具不可歸責於己之事
    由而致履行顯有重大困難之情形嚴為審查以避免道德上之危
    險。
四、聲請人以其對金融機構及其他個人所負之債務計達1,980,00
    4 元，惟其於協商成立後因故無法依協商金額履約，故認已
    有不可歸責於己之事由而致履行顯有重大困難之情形而為本
    件更生之聲請，並提出債權人清冊、財產及收入狀況說明書
    、綜合所得稅各類所得資料清單、財產歸屬資料清單、財團
    法人金融聯合徵信中心當事人查詢個人資料回覆書、薪資袋
    、勞工保險被保險人投保資料等為證。經查：
  (一)聲請人現任職於允贊商行，其於95、96年度之申報所得各為
    294,294 元，304,643 元，名下並無其他財產等情，有財政
    部高雄市國稅局綜合所得稅各類所得資料清單、財產歸屬資
    料、稅務電子閘門財產所得調件明細表及薪資袋在卷可佐，
    依上開資料結算結果，聲請人於95、96年度之月平均收入各
    為24,525元、25,387元，則依上述聲請人每月收入狀況，根
    本無力繳納每月高達34,199元之協商款，顯見協商條件於協
    商時未考量聲請人每月收入及必要支出費用。而聲請人在面
    對95年間銀行啟動協商機制之情況下，為爭取債務一制性解
    決暨分期零或低利率之清償機會，故於配偶表明願協助繳納
    之情形下接受協商條件，然協商時既未適度考量聲請人收入
    及基本生活費用維持情況，所為之協商金額又過高，加以聲
    請人配偶事後是否會協助還款本屬存有不確定因素，復無法
    強制其履行，則聲請人於此情形下未予履約，即難認聲請人
    具有可歸責事由，依上開規定，聲請人自可不受前開還款協
    議之拘束而得再向本院聲請更生。
  (二)聲請人目前任職於允贊商行，月平均收入為21,260元一節，
    有聲請人提出之薪資袋在卷可佐，依聲請人月平均收入金額
    扣除其所主張之每月生活費用9,900 元後，其每月尚餘11,3
    50元可供清償，以此對比其無擔保債務1,980,004 元，在銀
    行公會同意得另為協商並不計利息之情形下（原協定業因本
    院認聲請人具不可歸責情事而無法履行，其自應失其效力而
    得另請協商其他可行之協定），其得清償完畢之時程約為15
    年，而其現年僅31歲，其清償完畢時距勞工法定退休年齡65
    歲尚有19年，且其正值工作能力高峰，在客觀事實未有顯著
    變動，其薪資收入已趨穩定之狀況下，如其全力衝刺工作，
    更可縮短償債期間，故依聲請人之情況，尚不得認已有不能
    償債務或有不能清償之虞之情事，是聲請人主張存有無力清
    償債務情事云云，不足採信。
五、綜上，本件聲請人雖有不可歸責於己之事由而致履行協議有
    重大困難之例外情形，惟其乃有固定收入而具履行能力，得
    為無擔保債務之履行清償，其現有情況尚無不能償債務或有
    不能清償之虞，依上開說明及規定，其聲請之更生應未具足
    必要要件，自應駁回其更生之聲請，爰裁定如主文。
六、依消費者債務清理條例第8 條、第15條，民事訴訟法第78條
    ，裁定如主文。
中    華    民    國    99    年    3     月    17    日
                      民事第七庭法  官  黃悅璇
正本證明與原本無異。
如不服本裁定應於送達後10日內向本院提出抗告狀，並繳納裁判
費新台幣1,000元。
中    華    民    國    99    年    3     月    17    日
                                書記官  蔡靜雯

司法院資訊處製作；財團法人民間司法改革基金會備份。
